【裁判字號】    97,醫,8
【裁判日期】    981008
【裁判案由】    侵權行為損害賠償
【裁判全文】
臺灣板橋地方法院民事判決                 97年度醫字第8號
原      告  丙○○
            丁○○
前列二人共同
訴訟代理人  楊志航律師
被      告  財團法人徐元智先生醫藥基金會附設亞東紀念醫院
法定代理人  甲○○
被      告  乙○○
前列二人共同
訴訟代理人  蕭世光律師
上列當事人間請求侵權行為損害賠償事件，經本院於民國98年9
月30日言詞辯論終結，判決如下：
    主  文
原告之訴及其假執起之聲請均駁回。
訴訟費用由原告負擔。
    事實及理由
一、原告起訴主張：
  (一)蕭岑係原告之長女，於95年11月20日下午至財團法人徐元
    智先生醫藥基金會附設亞東紀念醫院（以下簡稱「亞東醫院
    」）急診處就診，由被告乙○○診治，被告乙○○於診療過
    程中曾經注射止吐劑，並開立處方Domperidone、Wellpine
    、Cyproheptadine、Acetaminophen，留院觀察30分鐘後即
    於3時30分由原告帶離返家。嗣原告回家後即先給蕭岑吃
    稀飯，並餵食亞東醫院所開立之藥劑後，蕭岑隨即全身僵
    硬，經送往板橋縣立醫院急救，仍因病況嚴重而不幸死亡，
    經台灣板橋地方法院檢察署相驗結果，認死因為呼吸衰竭，
    先行原因為支氣管炎，則蕭岑之死亡與被告乙○○於執行
    業務時有過失誤診所致。
  (二)蕭岑至亞東醫院就診時，有流鼻水、喉嚨及咽喉發紅等現
    象（此部應屬上呼吸道感染之病徵），除前開現象外，尚有
    四肢用力之異常姿勢、嘴唇發紺之情形：
  緣被告等稱蕭岑其主訴為嘔吐，無咳嗽、發燒、流鼻水等
    症狀，惟查本件急診病歷，記載係：「主訴：
    Vomitingsince this afternoon & Abnomal movement of
    limbs」、「現在病史：Vomiting several（3次）times
    this afternoon. Fever(-)、Diarrhea(-)、Abnomal
    posture（身體四肢很用力）、cough(-)、R-N(＋)、
    tranma(-)昨吃海鮮、lip cyanosis(＋)after vomiting、
    upward gage(＋)、…」，前開主訴內容記載為嘔吐及四肢
    用力（Vomiting since this afternoon & Abnomal
    movement of limbs），即現在病史中記載有流鼻水之現象
    （即「R-N（＋）」之記載），被告等稱蕭岑 無流鼻水症
    狀顯與本件急診病歷記載不符。
  蕭岑除流鼻水症狀外，另有扁桃腺、喉嚨發炎等現象，另
    急診病歷並記載有嘴唇發紺、四肢用力之異常姿勢等，此部
    症狀未經被告乙○○採為本件診療之基礎。尤其嘴唇發紺應
    為缺氧之象徵，而被告就嘴唇發紺（缺氧現象）為何種處置
    此部尚須醫事審議委員會或其他鑑定機構為鑑定。
  另，急診病歷上曾記載有「排除抽搐」，惟此部排除處置是
    否符合醫療常規亦係本件之疑點。
  (三)蕭岑之父稱蕭岑症狀係為「想吐但吐不出來」而非「嘔
    吐」，而被告乙○○曾稱「想吐但吐不出來」即屬「嘔吐」
    ，被告乙○○就此部資訊之記載及診斷分析以致於開立處方
    顯有疏失被告乙○○曾於鈞院檢察署稱：「…至於想吐狀況
    ，其實就是嘔吐的症狀，至於要不要打止吐針，我們也是會
    看病人當時狀況…」。惟於醫學常規上，「想吐」應不必然
    就等於「嘔吐」，而被告乙○○稱二者係屬相同症狀而施打
    止吐針，自前開鑑別病徵以至於施打止吐針部分過程之處置
    顯尚有疑問，前開處置過程亦未經醫審會為鑑定。
  (三)關於蕭岑就診病況及被告等處置之說明，醫審會就下列之
    點並未為說明：
  承前開所述，蕭岑除流鼻水情形之外，咽喉與扁桃腺亦有
    發紅情形，此部均記載於本件急診病歷中，此部應無法排除
    蕭岑可能係受有上呼吸道感染之情形（例如：急性咽扁桃
    腺炎—病毒或其他細菌感染），被告乙○○開立之藥物雖有
    治流鼻水藥水，但顯並未針對咽喉或扁桃腺發紅之情形為處
    置，此部漏未處置部分未經醫審會鑑定書為詳究。
  其次，被告乙○○為本件診療時，病歷記載蕭岑有嘔吐、
    身體四肢用力之異常姿勢、眼睛上吊等情形，且被告乙○○
    既觀察到蕭岑有抽搐現象或肢體不正常律動現象（類似「
    癲癇」之僵直性表現），為何排除於處置外，此部排除處置
    亦未經醫審會鑑定說明。
  又，承上開所述，被告乙○○稱「想吐」即等於「嘔吐」，
    認二者係屬相同症狀而施打止吐針，自前開鑑別病徵以至於
    施打止吐針部分過程之處置顯尚有疑問，前開處置過程亦未
    經醫審會為鑑定。
  (四)核被告乙○○所為係屬民法第184 條第1 項之侵權行為。被
    告亞東紀念醫院係僱用人，依民法第188 條亦應與乙○○負
    連帶賠償責任，並有民法第227 條所規定不完全給付之情事
    存在。原告所受各項損害如下：
  原告丁○○部分：計支出殯葬費用新台幣（下同）26萬1120
    元，並受有扶養費用65萬2351元，及精神慰撫金13萬6529元
    之損害，總計為105萬元。
  原告丙○○部分：計受有扶養費81萬9072元，及精神慰撫金
    13萬0928元之損害，總計為95萬元。
  (五)為此，依據侵權行為與不完全給付之法律關係，請求被告連
    帶給付原告丙○○95萬元，原告丁○○105 萬元，及均自起
    訴狀繕本送達翌日起至清償日止按年息5%計算之利息。並陳
    明願供擔保請准宣告假執行。
二、被告則抗辯：
  (一)蕭岑於95年11月20日下午15時10分至亞東醫院急診處就診
    時，並無氣管支氣管炎之臨床症狀，而其嘔吐之現象，加上
    無咳嗽、無發燒、有流鼻水等情形，診斷為急性腸胃炎，符
    合醫學常規，並無疏失。被告乙○○為蕭岑之醫療處置行
    為（包括檢查、開立處方注射藥劑及口服藥劑等），並無任
    何疏失。
  (二)原告等於起訴狀主張之答辯：
  原告等曾以被告乙○○之醫療行為涉有業務過失致死之嫌，
    向鈞院檢察署提出告訴，業經鈞院檢察署以97年度偵字第14
    579號不起訴處分，台灣高等法院檢察署也以97年度上聲議
    字第6753號處分書駁回原告等再議之聲請。
  系爭醫療行為，鈞院檢察署於偵查期間，曾兩度囑託行政院
    衛生署醫事審議委員會鑑定，行政院衛生署醫事審議委員會
    於96年10月24日以0000000號及97年5月28日以097011號鑑定
    書，均認定並無疏失。
  蕭岑 在95年11月20日至被告亞東紀念醫院急診處就診時，
    其症狀是否符合支氣管炎之症狀部分：
  (1)蕭岑在民國94年3月28日至同年4月1日，因支氣管肺炎於
    亞東紀念醫院住院治療。其到院時之主訴為咳嗽有痰、流鼻
    水、發燒、食慾及活動力均降低，經檢查後認定為支氣管肺
    炎，治療痊癒後順利出院。而蕭岑國95年11月20日之就診
    ，其主訴為嘔吐，並無發燒、咳嗽、流鼻水等之症狀，其臨
    床症狀與支氣管肺炎不符。
  (2)蕭岑就診時，雖有喉嚨發炎、扁桃腺發炎之現象，惟聽診
    時，其肺部聲音為雜音（coarse），而非肺炎特有之囉音（
    rale）。且蕭岑就診時之血氧濃度為97％，並無呼吸急促
    之現象，依醫學常規並不須照X光檢查。
  (3)支氣管肺炎屬急性疾病，通常治療痊癒後，除非症狀完全相
    同，否則醫師不會因病患曾罹患支氣管肺炎，即推論可能罹
    患支氣管肺炎。
  (4)蕭岑就診時，其主訴到底是「想吐但吐不出來」，或是「
    嘔吐」部分：(甲)、通常病患陳述「想吐但吐不出來」，病歷
    之記載為nausea，惟本件病歷之記載為vomitting，顯然當
    時之陳述為「嘔吐」而非「想吐但吐不出來」。(乙)原告丁○○、證人蕭詠詮於偵查中之供述為「類似感冒嘔吐現象」，
    負責照顧蕭岑之外勞PADMI也證稱為「嘔吐」，顯見蕭岑
    當時之症狀為嘔吐。
  (5)對於原告等之請求項目及費用部份，無意見，惟被告等究系
    爭急診之診治醫療行為，並無任何疏失可言，因此原告等之
    請求即失所附麗，併供鈞院審酌。
  (三)為此，請求駁回原告之訴及其假執行之聲請，並陳明如受不
    利判決，願供擔保請准宣告免假執行。
三、兩造不爭執之事實：
  (一)蕭岑於95年11月20日下午15時10分至亞東醫院急診處就診
    ，由被告乙○○負責診治，經肌肉下注射止吐劑（primpera
    n，2mg，0.4cc）後，留院觀察至同日下午16時10分離院。
  (二)蕭岑 於95年11月20日下午17時47分，因呼吸衰竭而死亡。
四、本件爭點與本院判斷：
  (一)原告雖主張：死者係想吐卻吐不出來，並非嘔吐，被告乙○○認係急性胃炎，顯係誤診云云。惟查原告提出本件刑事告
    訴時，即在刑事告訴狀內載明：死者於95年11月20日因「嘔
    吐」而至亞東醫院急診等語（詳台灣板橋地方法院96年度他
    字第22 77號偵查卷第2頁），且死者父親丁○○、伯父蕭詠
    銓於警詢時均稱死者有「類似感冒嘔吐現象」，證人即負責
    照顧死者之外勞PADMI亦於偵查中證稱：死者於當日下午1時
    許因「噁吐」，由伊通知蕭詠銓轉告死者父母，將死者送醫
    等語，堪認被告乙○○辯稱：死者就診時，死者家長係向伊
    表示死者有嘔吐現象，並非想吐卻吐不出來乙節，與事實相
    符，足以採信。再者，死者縱係因氣管支氣管炎而死亡，然
    死者上呼道感染的現象臨床上尚未顯見，被告乙○○診斷為
    急性胃炎，與法務部法醫研究所之診斷並無衝突，亦有法務
    部法醫研究所97年6月26日法醫理字第0970002580號函1件附
    於台灣板橋地方法院95年度相字第1613號偵查卷足憑。則被
    告乙○○診斷死者之病症為急性胃炎，並無過失可言。
  (二)原告雖又主張：死者蕭岑除流鼻水情形之外，咽喉與扁桃
    腺亦有發紅情形，此部均記載於本件急診病歷中，此部應無
    法排除蕭岑可能係受有上呼吸道感染之情形，被告乙○○
    開立之藥物雖有治流鼻水藥水，但顯並未針對咽喉或扁桃腺
    發紅之情形為處置，顯有過失云云。惟查被告乙○○於死者
    離院時所開立之處方除止吐劑及消脹氣藥物外，尚有抗組織
    胺治流鼻水及退燒藥水（需要時服用），則被告乙○○於死
    者氣管未氣管炎臨床表現尚未顯見時，即已針對死者之症狀
    施以治療，則死者並非因被告未針對咽喉或扁桃腺發炎治療
    而導致死亡，原告據此指摘被告乙○○有過失，顯屬無據。
  (三)經查死者經法務部法醫研究所解剖鑑定後之死因，雖為氣管
    支氣管炎致呼吸衰竭而死亡，有該所95法醫所醫鑑字第2269
    號鑑定書附於台灣板橋地方法院95年度相字第1613號相驗卷
    宗（下相相驗卷）第43頁足憑，惟氣管支氣管炎之症狀，係
    包括咳嗽、流鼻水、發燒等呼吸道感染之常見症狀，尤其咳
    嗽常為最主要症狀，惟本件依前開說明及亞東醫院所附病歷
    顯示，死者以嘔吐表現，無咳嗽及無發燒，有流鼻水，並不
    符合氣管支氣管炎之常見表現，是被告根據問診資訊與病理
    學檢查結果，未對死者驗血及驗尿，而給予死者注射止吐劑
    ，並於急診觀察半小時後，在病情穩定下，給予緩解症狀之
    口服藥物回家觀察，符合醫療常規，而無疏失之處，有行政
    院衛生署醫事審議委員會96年10月24日0000000號及97年5月
    28日0000000號鑑定書各1份附於相驗卷第174頁可參，縱死
    者係罹患氣管支氣管炎之疾病而死亡，然死者於急診時既無
    咳嗽及發燒等之氣管支氣管炎症狀，被告乙○○自無從診斷
    出死者確已罹患氣管支氣管炎病之疾病，是被告乙○○就死
    者病情之診斷，客觀上已盡其注意之能事，尚難認有何過失
    之情事。
  (四)次查被告乙○○所開立予死者施打之止吐劑，臨床上雖有少
    數病人會有錐體外症候群之副作用，但一般預後良好，且肌
    肉注射針劑雖有可能導致過敏性休克，惟幾乎會在注射後立
    即反應，少有超過30分鐘，故被告乙○○醫囑死者注射止吐
    劑後留置急診室觀察30分鐘後，並無特殊反應發生，應足以
    排除本件死因係注射止吐劑所引起；又被告乙○○所開立予
    死者之口服藥物，均為兒科常用藥物，劑量合理，處理並無
    不當之處，有行政院衛生署醫事審議委員會97年5月28日000
    0000號鑑定書1份附於相驗卷可稽，況死者係因氣管支氣管
    炎致呼吸衰竭而死亡，已如前述，本件亦難認定被告乙○○
    對於死者施打止吐劑及開立口服藥劑之處置，與死者死亡有
    何因果關係。
五、綜上所述，被告乙○○於死者氣管支氣管炎症狀臨床表現未
    明確前，且死者併有急性胃炎之情形下，先行診斷死者罹患
    急性胃炎，並無過失。從而，原告依據侵權行為及不完全給
    付之法律關係，請求被告連帶給付原告丙○○95萬元，原告
    丁○○105萬元，及均自起訴狀繕本送達翌日起至清償日止
    按年息5%計算之利息，為無理由，應予駁回。又原告既受敗
    訴之判決，其假執行之聲請，亦失附麗，應併予駁回。
六、結論：原告之訴為有理由，依民事訴訟法第78條，判決如主
    文。
中    華    民    國    98    年    10    月     8    日
                  民事第三庭    法  官  何君豪
以上正本係照原本作成。
如對本判決上訴，須於判決送達後20日內向本院提出上訴狀。
中    華    民    國    98    年    10    月    12    日
                                書記官  黃琴茜


司法院資訊處製作；財團法人民間司法改革基金會備份。
